臺灣高等法院刑事判決
110年度上訴字第3254號
上  訴  人  
即 自訴 人  吳秀謹
自訴代理人  蔡菘萍律師
被      告  魏玉娟



            賴加陵



            賴雿基（原名賴昌民）





共      同
選任辯護人  趙晊成律師
上列上訴人因被告等詐欺案件，不服臺灣新北地方法院109年度
自字第2號，中華民國110年8月18日第一審判決，提起上訴，本
院判決如下：
    主  文
上訴駁回。
    理  由
一、本案經本院審理結果，就被告魏玉娟、賴加陵、賴雿基被訴
    刑法第339條之4第1項第2款之加重詐欺取財罪，原審認為不
    能證明犯罪事實而諭知無罪判決，經核並無不當，應予維持
    ，並引用原審判決書所記載之理由（如附件）。
二、自訴人上訴意旨略以：賴雿基於另案偵查時，即表示不動產
    預定買賣契約書就是房屋買賣，於本案審理時，才與魏玉娟
    共同改稱不動產預定買賣契約書是供借款之擔保，此部分並
    非事實，本件簽訂契約迄今，並未依契約書第4條付款辦法
    約定，向板信商業銀行辦理價金信託，且經自訴人函詢板信
    商業銀行結果，竟未將自訴人登錄為承購戶，被告甚至主張
    買賣關係並不存在，又依自訴人所提合盛法律事務所函文及
    保證書，於民國106年1月11日前，已就本件預售屋另與案外
    人謝曉華簽訂契約，更於106年5月15日，委由聚展公司銷售
    ，可見被告自始無履行契約之意思，而係向自訴人實施詐術
    詐得新臺幣（下同）500萬元之不法所得等為由，指謫原判
    決不當。
三、按刑法第339條第1項詐欺取財罪之成立，以意圖為自己或第
    三人不法所有，以詐術使人將本人或第三人之物交付為要件
    ，若所謂以詐術使人交付，必須被詐欺人因其詐術而陷於錯
    誤，若其所用方法，不能認為詐術，亦不致使人陷於錯誤，
    即不構成該罪。至於債之關係成立後，如有未依債之本旨履
    行民事債務之情形，在一般社會經驗上可能之原因甚多，縱
    令是出於惡意不為履行，苟無足以證明其在債之關係發生時
    ，自始即具有不法所有意圖之積極證據，亦僅能令負民事債
    務不履行之責任，尚不得據此推定未依約履行之一方具有詐
    欺取財之犯意。經查：
　  ㈠自訴人與張文政於105年11月5日，由賴雿基代表聚展公司
      ，就聚展公司之萬家春建案三樓Ｃ棟房地簽訂不動產預定
      買賣契約書，賴雿基並於同年月5日、8日，陸續收受自訴
      人開立之支票共計500萬元等情，為賴雿基所坦認，並有
      上開不動產預定買賣契約書、簽收單暨支票影本等附卷可
      稽，此部分事實，可以認定。依魏玉娟、賴加陵所述，賴
      雿基為聚展公司之實際負責人，並負責本建案之業務，則
      賴雿基有權代表聚展公司出售上開建案房地，自難認上開
      簽訂不動產預定買賣契約書並收取價款之行為，有何不實
      之施用詐術可言。
　　㈡依不動產預定買賣契約書第4條付款辦法㈡所載預售屋價金
      信託：⒈本預售屋將價金交付信託，由板信商業銀行（即
      受託機構）負責承作，設立專款專用帳戶，並由受託機構
      於信託存續期間，按信託契約約定辦理工程款交付、繳納
      各項稅費資金控管事宜等語。而賴雿基收受上開票款後，
      未依上開約定將款項交付信託，亦有板信商業銀行108年1
      0月30日板信管信託字第1089002674號函可按。然依張文
      政於偵查中所述上開契約簽訂之緣由及過程：賴雿基稱他
      急需用錢而需要500萬元，所以要用1,000萬元出賣上開房
      屋給我，（你與賴雿基簽訂本案買賣契約書時，是否知道
      賴雿基有資金需求才需要廉價將房子賣給你？）我知道，
      我就是出於貪念，（賴雿基當時是否有跟你說會先把所交
      付之500萬元拿去挪用？）有，他一定是急需款項，所以
      才會把房子用此價金賣給我等語（見臺灣臺北地方檢察署
      107年度他字第6120號卷第80至82頁，108年度調偵續字第
      63號卷第46至50頁）。是以賴雿基在訂約時，已經向張文
      政表明其有資金週轉需求，需將買方所交付之500萬元款
      項先行挪用，已難認有何故意不履約而虛構事實施用詐術
      之情事。至於賴雿基先行挪用款項後，未依上開約定再將
      款項回補至信託帳戶內，此究屬契約成立後未依債之本旨
      履行之情形，在別無積極事證下，按上說明，尚難因此遽
      認是自始無意不為履行買賣契約而有詐欺情事。何況依不
      動產買賣契約書第4條付款辦法㈡所載：⒉前開信託之受益
      人為乙方（按即賣方）而非甲方（按即買方），受託人係
      受託為乙方而非為甲方管理信託，但乙方無法依約完工或
      交屋者，受益權歸屬於甲方等語。可知上開預售屋價金信
      託之主要目的，在確保工程之施作過程，得以如期繳納工
      程款，並非使買受人取得信託受益權，亦與自始惡意不履
      行契約之情形無涉。是自訴人徒以上開未將500萬元款項
      交付信託之違約事實，遽認本件有履約詐欺之行為云云，
      並不足採。
　　㈢按被告於出賣土地後翻悔不賣，乃屬違反契約之民事問題
      ，不得謂為詐欺，買主如因此受有損害，儘可提起民事訴
      訟請求賠償（最高法院47年台上字第1448號判決意旨參照
      ）。是本件賴雿基代表聚展公司與簽立上開不動產預定買
      賣契約書並受領價款，行為時並無任何虛構事實施用詐術
      之行為，即令自訴人提出合盛法律事務所函文及保證書等
      為據，主張聚展公司其後有將本案房屋賣給第三人謝曉華
      之行為，概屬上開契約成立後之事，按上說明，此為事後
      債務履行之問題，究與本件行為時之主觀意圖無涉，不能
      執以為被告不利之認定。何況商人搬有運無、買低賣高、
      將本求利，乃商場運作之本質，而依張文政上開所述，聚
      展公司當時因需款孔急，才會以上開低於市價行情作價訂
      約，則聚展公司在簽約後，因另有他人願以更高價格訂約
      購買房屋，基於商場將本求利之本質，事後悔棄與自訴人
      之契約不賣，而與他人締約，亦僅係違反契約之民事損害
      賠償問題，不得因此遽認本件訂約之時有自始不履約之詐
      欺惡意。是自訴人於本院審理時聲請傳喚謝曉華，自與本
      件行為時之主觀犯意認定無涉，核無調查之必要，併予說
      明。
　　㈣又認定犯罪事實應依證據，為刑事訴訟法所明定，被告否
      認犯罪事實所持之辯解，縱屬不能成立，仍非有積極證據
      足以證明其犯罪行為，不能遽為有罪之認定（最高法院95
      年度台上字第6080號判決要旨參照）。是自訴人一再主張
      其係單純之房屋買賣關係等語，並以賴雿基於另案偵查中
      曾坦認本件契約就是房屋買賣等為由，指謫賴雿基、魏玉
      娟於原審審理時所述：上開款項實係借款，為了有所擔保
      ，才會以簽立買賣契約之方式，若無法還款，才要將系爭
      不動產以1,000萬元作價抵償等語並非事實，因本件既無
      積極證據可以認定被告有自訴人所指履約詐欺之情事，則
      兩造間就上開不動產之真正法律關係為何互有爭執，按上
      說明，亦屬契約履行之爭議，自不能執以為被告有罪之認
      定。　 　
四、綜上所述，原審經審理後，認為自訴人所提證據，不能證明
    被告犯罪，而為無罪判決，並無不合。自訴人所指上情，並
    不足以動搖原判決之認定結果，是本件上訴為無理由，應予
    駁回。
據上論斷，應依刑事訴訟法第373條、第368條，判決如主文。
中　　華　　民　　國　　111 　年　　2 　　月　　16　　日
                  刑事第十四庭  審判長法　官  黃斯偉
                                      法　官  黎惠萍
                                      法　官  許泰誠
以上正本證明與原本無異。
自訴人如不服本判決，應於收受送達後20日內向本院提出上訴書
狀，惟須受刑事妥速審判法第9條限制。其未敘述上訴之理由者
，並得於提起上訴後20日內向本院補提理由書(均須按他造當事
人之人數附繕本)「切勿逕送上級法院」。
刑事妥速審判法第9條：
除前條情形外，第二審法院維持第一審所為無罪判決，提起上訴
之理由，以下列事項為限：
一、判決所適用之法令牴觸憲法。
二、判決違背司法院解釋。
三、判決違背判例。
刑事訴訟法第 377 條至第 379 條、第 393 條第 1 款之規定，
於前項案件之審理，不適用之。
                                      書記官  朱子勻
中　　華　　民　　國　　111 　年　　2 　　月　　17　　日